【裁判字號】    91,自,480
【裁判日期】    920124
【裁判案由】    公然侮辱等
【裁判全文】
臺灣臺北地方法院刑事判決                          九十一年度自字第四八號
    自  訴  人  甲○○  住台北市中山區○○○路○段一一五巷二十九號二樓
    被      告  乙○○  男  五.
右列被告因公然侮辱等案件，經自訴人提起自訴，本院判決如左：
    主  文
乙○○無罪。
    理  由
一、自訴意旨詳如附件刑事自訴狀影本所載，因認被告乙○○涉有刑法第三百零九條
    第一項公然侮辱及同法第三百十條第一項誹謗罪嫌云云。
二、按犯罪事實應依證據認定之，無證據不得推定其犯罪事實；又不能證明被告犯罪
    者，應諭知無罪之判決，刑事訴訟法第一百五十四條、第三百零一條第一項前段
    分別定有明文；而認定不利於被告之事實，須依積極證據，苟積極證據不足為不
    利於被告事實之認定時，即應為有利於被告之認定，更不必有何有利之證據。次
    按刑法第三百零九條所謂之侮辱，係謂不指摘具體事實，以使人難堪為目的，而
    以言詞、文字、圖畫或動作，表示不屑、輕蔑或攻擊之意思，足以對於個人在社
    會上所保持之人格及地位達貶損其評價之程度，是若僅係出於怨懟氣憤之詞，應
    欠缺侮辱之犯罪故意。又意圖散佈於眾，而指摘或傳述足以毀損他人名譽之事者
    ，為誹謗罪，刑法第三百十條第一項定有明文，即行為人知其所指出摘發或傳播
    轉述之具體事項，足以貶損他人名譽者，而仍意圖將具體事實傳播於不特定之人
    或多數人，使大眾知悉其內容而指摘或傳述之者，是構成誹謗罪，其前提要件乃
    為須有毀損他人名譽之故意及將該具體事實傳播於不特定之人或多數人，使大眾
    知悉其內容之意圖。末按刑法同條第三項前段以對誹謗之事，能證明其為真實者
    不罰，係針對言論內容與事實相符者之保障，並藉以限定刑罰權之範圍，非謂指
    摘或傳述誹謗事項之行為人，必須自行證明其言論內容確屬真實，始能免於刑責
    。惟行為人雖不能證明言論內容為真實，但依其所提證據資料，認為行為人有相
    當理由確信其為真實者，即不能以誹謗罪之刑責相繩，亦不得以此項規定而免除
    檢察官或自訴人於訴訟程序中，依法應負行為人故意毀損他人名譽之舉證責任，
    或法院發現其為真實之義務（司法院大法官會議釋字第五０九號解釋意旨參照）
    。
三、自訴人甲○○認被告乙○○涉犯公然侮辱、誹謗等罪嫌，無非係以其指訴：被告
    於民國九十一年七月三日下午，在台灣高等法院第十九法庭，於九十一年度上易
    字第二七二號傷害等案件公開審理中，當庭指摘自訴人：「被告（指自訴人）很
    刁鑽，他透過第三人恐嚇我」之語，而對自訴人公然侮辱及誹謗云云，及上開庭
    訊筆錄影本等，為其主要論據。訊據被告固供承有於前揭時、地表示：「被告（
    指自訴人）很刁鑽，他透過第三人恐嚇我」之言詞，惟堅決否認有何公然侮辱及
    誹謗犯行，辯稱：當天開庭之案件自訴人係被告，因自訴人對其為恐嚇、傷害、
    毀損行為，在地院已被判刑而上訴到高院，庭訊時自訴人幾乎以法官的口吻審問
    其與該案證人賴淑芬，其會用「刁鑽」二字來形容，主要是在闡述當天的過程，
    自訴人一再閃爍其詞、強辯脫罪，而該案係自訴人打電話透過賴淑芬說要斷其一
    支手，其才會說「他（指自訴人）透過第三人恐嚇我」，是出於訴訟上之自辯，
    沒有公然侮辱及誹謗之意等語。
四、經查：
  (一)被告於九十一年七月三日下午，在台灣高等法院第十九法庭，九十一年度上易字
    第二七二號傷害等案件庭期，於承審法官訊問時，陳述「被告（指自訴人）很刁
    鑽」、「被告（指自訴人）透過第三人恐嚇我」等詞之事實，業據被告供承在卷
    ，且經本院勘驗上開庭訊錄音帶查明無訛，有勘驗筆錄在卷可稽（見本院九十二
    年一月十日筆錄），固堪信為真實。
  (二)惟自訴人因不滿被告與其前妻賴淑芬屢有往來，於八十九年八月四日中午十二時
    十分許，在台北市○○○路○段八十一巷二十九號統一超商前，毆打被告成傷，
    另於同年月十日上午十一時許，打電話至賴淑芬公司，要賴淑芬轉告被告問其「
    要留下左手還是右手」，經賴淑芬於同日下午三、四時許，以電話向被告轉告前
    情，又於同日下午七時許，在台北市○○路、復興南路口之捷運大安站附近，見
    被告又以自小客車搭載賴淑芬，竟以拳腳踢打被告前開車輛之左前車門，使該車
    受有損壞，復毆打被告成傷，被告亦持拐杖鎖與之互毆之事實，業經本院於九十
    年十二月十四日以九十年度易字第三二七號判處自訴人連續傷害人之身體，處有
    期徒刑三月，如易科罰金以三百元折算一日，又以加害身體之事，恐嚇他人，致
    生危害於安全，處拘役四十日，如易科罰金以三百元折算一日，又損壞他人之自
    用小客車車門鈑金，足以生損害於他人，處拘役二十日，如易科罰金以三百元折
    算一日，應執行有期徒刑三月，拘役五十日，如易科罰金均以三百元折算一日在
    案，自訴人不服該刑事第一審判決而提起第二審上訴，經台灣高等法院以九十一
    年度上易字第二七二號審理中，有該案卷宗影本、本院判決書影本可稽。
  (三)而自訴人在九十一年七月三日下午第二審庭訊，於受命法官訊問該案告訴人即本
    案被告乙○○「八十九年八月十日當天你有無打電話給賴淑芬說你要去仁愛醫院
    」等問題時，數度就乙○○回答「不太記得」乙事提出異議，並陳稱「法官不應
    該曉諭告訴人（指乙○○），告訴人應該回答」、「他（指乙○○）應該記得這
    件事」，且當庭直接詰問乙○○「你有無下車打公用電話」、「你有無開（車）
    來這邊」等問題，乙○○始陳稱「被告（指自訴人）很刁鑽」等情，業經本院勘
    驗上開庭訊錄音帶查明無訛，有勘驗筆錄在卷可稽（見本院九十二年一月十日筆
    錄）；則被告於九十一年七月三日係以告訴人身分應訊，因自訴人否認犯罪，於
    庭訊時又數度未經受命法官許可直接詰問之，被告歷經訟累而出口陳稱自訴人「
    很刁鑽」，出發點乃在於說明對自訴人上開庭訊行為之不滿，尚難認其在主觀上
    有侮辱自訴人之犯罪故意。
  (四)又自訴人於八十九年八月十日打電話至賴淑芬公司稱：看乙○○是要留左手還是
    右手，嗣經賴淑芬以電話向被告轉告前情等情，業經賴淑芬於上開九十一年度上
    易字第二七二號案件證述在卷（見該案九十一年七月三日筆錄），是被告所辯：
    係自訴人打電話透過賴淑芬說要斷其一支手，其才會說自訴人「透過第三人恐嚇
    我」，其是出於訴訟上之自辯等語，即非無據；自訴人雖指被告上開所述「第三
    人」非指賴淑芬云云，然無其他證據足認被告所稱「第三人」非指賴淑芬而係指
    其他確切之第三人，自應以被告所辯較為可採；則被告庭訊中陳述與該案有關之
    情節，其在主觀上自不具備毀損自訴人名譽之惡意。
  (五)綜上所述，被告既為上開案件之告訴人，殊難執被告於單純訟爭上之攻擊、防禦
    行為即論被告有何侮辱、誹謗之故意，其所為尚與公然侮辱及誹謗之構成要件有
    間。此外，復查無其他積極證據足認被告有自訴人指摘之犯行，既不能證明被告
    犯罪，依首開說明，自應為其無罪判決之諭知。
據上論斷，應依刑事訴訟法第三百四十三條、第三百零一條第一項前段，判決如主文
。
中      華      民      國    九十二    年      一      月    二十四    日
                                    臺灣臺北地方法院刑事第七庭
                                        法  官  蕭  清  清
右正本證明與原本無異。
如不服本判決，應於判決送達後十日內，向本院提出上訴狀。
                書記官  劉  麗  英
中      華      民      國    九十二    年      一       月    二十九   日


司法院資訊處製作；財團法人民間司法改革基金會備份。
